臺灣臺南地方法院民事判決　　　　　　 99年度重訴字第221號
原　　　告　蔡惠珍
訴訟代理人　林傳國
　　　　　　郁旭華律師
被　　　告　陳佳榮
訴訟代理人　江信賢律師
　　　　　　曾靖雯律師
　　　　　　蔡麗珠律師
　　　　　　謝凱傑律師
上列當事人間請求返還借款事件，本院於民國100年3月24日言詞
辯論終結，判決如下：
    主      文
被告應給付原告新臺幣陸佰伍拾萬元及自民國九十四年十月二十
七日起至清償日止，按週年利率百分之五計算之利息。
訴訟費用新臺幣陸萬伍仟佰陸拾元由被告負擔。
    事實及理由
一、按訴狀送達後，原告不得將原訴變更或追加他訴。但擴張或
    減縮應受判決事項之聲明者，不在此限，民事訴訟法第255
    條第1項第3款定有明文。查本件原告起訴時原聲明請求被告
    應給付原告新臺幣（下同）650萬元，及其中10萬元自民國
    89年10月5日起至清償日止、其中40萬元自89年2月5日起至
    清償日止、其中600萬元自89年10月6日起至清償日止，按週
    年利率5％計算之利息，嗣於本院審理中，聲明減縮為請求
    被告應給付原告650萬元及自94年10月27日起至清償日止，
    按週年利率5％計算之利息，合於上開民事訴訟法第255條第
    1項第3款之規定，應予准許。
二、原告起訴主張：被告於88年至89年間陸續執其或其友人之支
    票向原告之夫即訴外人林傳國借款，嗣因被告所持用以向林
    傳國借款之支票有跳票情事，故被告於與林傳國陸續會算尚
    未清償之借款金額後，即簽發如附表所示之支票5紙（下稱
    系爭支票）予林傳國，總票面金額為650萬元，並約定以系
    爭支票所載之發票日為清償日，而林傳國並將被告前所交付
    用以借款之其他支票均返還被告，惟林傳國屢次催討，被告
    仍拒不還款。嗣於99年11月23日林傳國以存證信函通知被告
    ，林傳國已將該650萬元之債權讓與原告，是原告爰依消費
    借貸、債權讓與之法律關係提起本件訴訟，並聲明：被告應
    給付原告650萬元及自94年10月27日起至清償日止，按週年
    利率5％計算之利息。
三、被告則以：林傳國於84、85年間擔任大日建設股份有限公司
    （下稱大日公司）之總經理，被告則任職於承包大日公司水
    電工程之鴻展水電公司，當時林傳國欲藉由借款予他人而賺
    取利息，被告遂在林傳國之要求下，介紹數名有資金需求之
    友人即陳仁亮及姓名、年籍不詳之李姓友人向林傳國借款，
    嗣因陳仁亮及上開李姓友人無力償還向林傳國所借貸之款項
    ，而林傳國遂要求被告協助追討，且稱借貸資金係來自於其
    家人，需被告簽發系爭支票使林傳國得安撫其家人，被告於
    考量林傳國承諾得使被告繼續承包大日公司之水電工程，且
    保證不會兌現系爭支票之情況下，遂簽發系爭支票予林傳國
    。是被告並未向林傳國借款，且簽立系爭支票僅欲令林傳國
    安撫其家人，亦無承擔陳仁亮及上開李姓友人積欠林傳國借
    款債務之意思，況且林傳國並未實現令被告繼續承包大日公
    司之水電工程之承諾，縱認被告簽發系爭支票係用以承擔其
    友人所積欠之債務，則亦因被告未能繼續承包大日公司之水
    電工程而致條件不成就，原告自不得請求被告給付650萬元
    等語置辯。並聲明：原告之訴駁回。
四、兩造爭執及不爭執事項：
  (一)不爭執事項：
  1.系爭支票係由被告簽發並交予林傳國。
  2.林傳國於99年10月以電話聯絡被告，對話內容為：「陳佳榮
    ：喂。林傳國：喂，佳榮啊，陳佳榮先生。陳佳榮：喂。林
    傳國：我，林傳國啦，林總仔啦。陳佳榮：嘿嘿林傳國：啊
    ，你，講話都不真。陳佳榮：不是，最近比較忙。林傳國：
    最近比較忙？陳佳榮：嘿，是，最近幾天我去大樓那裡找你
    。林傳國：佳榮，是這樣，佳榮我在整理資料，是這樣，我
    看上次很早的時候，你用支票向我調錢，我看五張。總共65
    0萬(陳佳榮:嘿)，你陸陸續續同意想辦法。陳佳榮：好，沒
    關係，我會過去看看。林傳國：你也超過10年了。陳佳榮：
    喔，嗯。林傳國：你向我調錢，當初你講得那麼好聽，喔！
    我現在過得很難過(陳佳榮：嘿)。你要替我設法一下。陳佳
    榮：喔，好啦。林傳國：說真的，最近我一直再打了這一，
    二次，你看我這樣一直久久才追你一次，其實那些錢是我太
    太那邊來的。我從太太那邊拿來借你，你當初說用支票借錢
    。陳佳榮：我看我星期三、四去找你，你有去那裡嗎？林傳
    國：有啦，我太太給我壓力，我很痛苦。陳佳榮：這樣啊，
    好啦。林傳國：你那錢也要加減還啦，用支票借錢我很痛苦
    。陳佳榮：這樣啊！林傳國：你最近我聽說過得不錯，多少
    要處理，聽說你還當一間公司的董事長。陳佳榮：哪有這麼
    好康啦。林傳國：不是？你上次說一家水電給你掛董事長，
    你現在還做水電嗎？陳佳榮：沒啦。林傳國:那你在做什麼
    ？陳佳榮：做一些有的沒有的。林傳國：有的沒有的是什麼
    ？陳佳榮：我過去再和你聊天。林傳國：你錢要多少關照一
    下，好嗎？陳佳榮：好啦。林傳國：好。」
  3.林傳國於99年11月23日以永康二王郵局第1046號存證信函通
    知被告，表示將系爭支票之借款債權轉讓與原告等語。
  (二)爭執事項：原告本於借貸及債權讓與之法律關係請求被告給
    付650萬元有無理由？
五、得心證之理由：
  (一)按稱消費借貸者，於當事人間必本於借貸之意思合致，而有
    移轉金錢或其他代替物之所有權於他方之行為，始得當之。
    是以消費借貸，因交付金錢之原因多端，除有金錢之交付外
    ，尚須本於借貸之意思而為交付，方克成立。倘當事人主張
    與他方有消費借貸關係存在者，自應就該借貸意思互相表示
    合致及借款業已交付之事實，均負舉證之責任，其僅證明有
    金錢之交付，未能證明借貸意思表示合致者，仍不能認為有
    該借貸關係存（最高法院98年台上字第1045號判決意旨參照
    ）。又原告對於自己主張之事實已盡證明之責後，被告對其
    主張，如抗辯其不實並提出反對之主張者，則被告對其反對
    之主張，亦應負證明之責，此為舉證責任分擔之原則（最高
    法院18年上字第2855號判例意旨參照）。
  (二)原告主張被告於88、89年間曾執客票向林傳國借款，借款均
    由林傳國交付現金予被告，約定利息為月利2分，借款時先
    預扣利息，再將餘額交予被告，嗣於會算後被告始簽立系爭
    支票等情，業據其提出系爭支票及電話錄音譯文為證，被告
    雖就兩造間有借貸關係乙節予以否認，而以前揭情詞置辯，
    惟被告亦自承：我拿朋友的票去給林傳國，拿到錢之後，我
    再拿去給朋友：有時候我忙，就叫朋友打電話給林傳國，但
    是我會先跟林傳國說誰要借錢、借多少錢，我朋友都有拿到
    錢；利息原本為3分，後來降成2分，都是先扣掉等語，則就
    被告確實有執他人之支票向林傳國表示以月利2分借款之意
    ，而林傳國確實有將利息預扣後交付借款等情，與原告上開
    主張相符，應堪認定。又被告自承其簽立系爭支票時，已有
    簽發支票之習慣，且系爭支票確為其親自簽發，其於友人跳
    票後同意有賺錢即多少還林傳國，也有繳納數個月之利息給
    林傳國等語，足見被告對其簽發系爭支票後即應負票據責任
    乙節應有相當之認識，其雖另辯稱系爭支票係因林傳國承諾
    將令其承包大日公司之水電工程，而為安撫林傳國之家人始
    簽發，林傳國有承諾不兌現系爭支票云云，然被告並未提出
    任何證據以佐其說，況且在其已明知簽發系爭支票即應負擔
    票據債務之情況下，如向林傳國借款者並非被告，則被告豈
    有僅為安撫林傳國之家人即簽發系爭支票，且未簽立任何字
    據載明林傳國應將何工程交與其承攬施作或林傳國不得提示
    系爭支票等情以維己身權益，而令己負擔高達650萬元票據
    債務及繳納利息與林傳國之必要，是從被告願簽發系爭支票
    及願負清償之責任並已繳納數個月之利息等情，則被告確有
    積欠林傳國650萬元之借款，且原告所執系爭支票確係林傳
    國本於借貸契約所持有之事實，即堪認定。又所謂支票係指
    發票人簽發一定之金額，委託金融業者於見票時，無條件支
    付與受款人或執票人之票據，是支票之本質為支付工具，以
    代現金之給付，從而既系爭支票上均填載有發票日，則被告
    自系爭支票之發票日即有給付票載金額之義務，是以原告稱
    系爭650萬元之借款係以系爭支票所載之發票日為清償日，
    亦堪採信。再觀之上開電話譯文，雖非得作為證明林傳國與
    被告間消費借貸關係之直接證據，惟倘非被告確曾向林傳國
    借款而未為清償，當無於林傳國向其催討債務時，仍約期洽
    談，並對於林傳國數度於表明被告有簽發系爭支票向其借款
    之情後，而以「你同意陸續想辦法」、「錢要多少關照一下
    」等語表明被告應清償該筆債務之意時，均答「好」表示肯
    定意思之理，益徵原告主張被告與林傳國間有借貸關係，並
    非全然無據，苟被告抗辯借貸關係係存在於林傳國及其友人
    間，而非林傳國與被告間，則依前揭說明之舉證責任法則，
    自應由被告對其所抗辯之事實負舉證責任。
  (三)被告雖辯稱其係介紹其友人向林傳國借款，借貸關係存在其
    友人與林傳國間，是林傳國始未提示系爭支票，亦未由大日
    公司應給其之工程款扣除應清償之借款，且就系爭借款及系
    爭支票之簽發過程所述不一云云。經查，被告辯稱原告對於
    系爭借款之交付及被告有無繳付利息等節，先稱被告係執系
    爭支票向林傳國借款，被告並於89年後半年始未正常繳息，
    復稱系爭支票係因客票跳票後由被告開其支票，並會算前所
    貸與被告現金後所簽發，且簽發當時被告已未按期繳息，是
    系爭650萬元之借款均未收利息等語，前後所述不符，可認
    被告與林傳國確實未存有消費借貸關係，然查，系爭借款關
    係成立迄今已逾10年，則原告及林傳國於起訴時僅能就借款
    關係概略陳述，後藉由亦為契約當事人被告之陳述補充系爭
    借款及系爭支票之簽發過程，尚未悖於常情，此由被告亦陳
    稱：我有繳納利息，但不知道繳了幾個月，繳多少我也忘記
    了，鴻展公司及大日公司何時倒閉我也忘記了等語，亦就系
    爭借款發生當時清償利息及所負責工程之狀況，無法明確記
    憶乙節即明，況且被告卻自承其曾向林傳國表示借款，並於
    其友人跳票後，即依林傳國所述金額開立系爭支票等情，業
    均論述如前，是尚難僅因系爭借款部分細節所述未盡一致，
    即認其主張全無可信之處。又被告辯稱其係介紹友人向原告
    借款等情，已為原告所否認，而由被告自承對其「友人」之
    姓名、年籍均無法確認，僅稱是工地的朋友，彼此以外號相
    稱，但因為他們信用不錯，始介紹向林傳國借款等語觀之，
    衡情而論，如被告係介紹友人向林傳國借款，則自應對其「
    友人」之姓名等基本資料有所認識，否則如何向林傳國表示
    係何人欲借款，又如係介紹「友人」向林傳國借款，則被告
    僅需介紹借貸雙方認識即為已足，至借款金額、清償日期、
    清償方式、利息自應由其「友人」與林傳國自為約定，被告
    豈有於每次借款前均需親自致電林傳國告知要借多少錢，甚
    至親自向林傳國取款，再將該筆借款轉交予其友人之必要，
    是以被告此項抗辯顯與一般介紹他人借款，必定對被介紹人
    有相當認識，且係由借款人親自商談借款之數額、方式等常
    情有違，復未能提出其他具體事證或令陳仁亮及其他友人到
    庭以實其說，其上開所辯即難採信。至林傳國何以未提示系
    爭支票乙節，林傳國於本院中均陳稱：被告拜託我不要軋票
    ，這樣信用會不好，被告說軋進去還是會跳票，要我不要去
    提示等語，而被告自承：其僅使用上海商業銀行之支票，且
    在89年間即跳票，而無法再使用支票等語，互核以觀，足認
    被告於89年間之資金運用上已無甚餘裕，而系爭支票之總金
    額又高達650萬元，是林傳國稱被告要求不要提示系爭支票
    ，否則會跳票等情，尚符事理之常而堪採信，又被告旋於89
    年間即跳票而遭銀行拒絕往來，林傳國自無從再藉由提示系
    爭支票而獲清償，況債權人何時行使其債權，尚非債務人所
    得置喙，是以亦無從以系爭支票均未經提示或原告遲至99年
    始提起本件訴訟等情，而為對被告有利之認定。
  (四)次按債權人得將債權讓與第三人，債權讓與者，該債權之擔
    保及其他從屬之權利，隨同移轉於受讓人，未支付之利息，
    推定其隨同原本移轉於受讓人；又債務人於受通知時所得對
    抗讓與人之事由，皆得以之對抗受讓人，民法第294條第1項
    、第295條及299條第1項分別定有明文。經查，林傳國對被
    告之系爭借款債權既已讓與原告，並於99年11月23日以永康
    二王郵局第1046號存證信函通知被告，有該存證信函1份在
    卷可稽，復為被告所不爭執，堪認林傳國對被告之系爭本金
    、利息等債權均已讓與原告無疑。
  (五)末按給付有確定期限者，債務人自期限屆滿時起，負遲延責
    任，民法第229條第1項定有明文。又遲延之債務，以支付金
    錢為標的者，債權人得請求依法定利率計算之遲延利息；而
    應付利息之債務，其利率未經約定，亦無法律可據者，週年
    利率為5％，亦為同法第233條第1項及第203條所明定。查本
    件被告之650萬元債務，應分別於系爭支票之發票日即88年
    、89年間清償，被告自期限屆至時起，負遲延責任，則原告
    僅請求自94年10月27日起，按法定利息即週年利率5％計算
    之遲延利息，核與上開規定並無違背，並無不合，應予准許
    。
六、綜上所述，被告確有向林傳國借款650萬元，並以系爭支票
    之發票日為清償日，而林傳國已將該借款債權讓與原告等情
    ，而被告辯稱其係介紹其友人向原告借款，消費借貸關係存
    在於其友人及原告之間，並非可採。是以，原告基於債權讓
    與及消費借貸之法律關係請求被告給付650萬元及自94年10
    月27日起至清償日止，按週年利率5％計算遲延利息，為有
    理由，應予准許。
七、本件判決結果已臻明確，兩造其餘之攻擊防禦方法及訴訟資
    料經本院斟酌後，核與判決結果不生影響，無一一論述之必
    要，併予敘明。
八、按訴訟費用，由敗訴之當事人負擔；又法院為終局判決時，
    應依職權為訴訟費用之裁判，民事訴訟法第78條、第87 條
    第1項分別定有明文。本件訴訟費用經核為65,350元（即第
    一審裁判費），而原告之請求為有理由，本院爰依職權確定
    上開訴訟費用由敗訴之被告負擔。
九、據上論結，本件原告之訴為有理由，依民事訴訟法第78 條
    、第87條第1項，判決如主文。
中    華    民    國  100    年    4    月    14    日
             民事第一庭  審判長法  官  高榮宏
                               法  官  王國忠
                               法  官  李音儀
以上正本係照原本作成。
如對本判決上訴，須於判決送達後20日內向本院提出上訴狀。
如委任律師提起上訴者，應一併繳納上訴審裁判費。
中    華    民    國   100    年    4     月    15    日
                               書記官  莊淑雅
┌──────────────────────────────────┐
│附表：                                                              │
├──┬────┬──────┬──────┬──────┬─────┤
│編號│發票人  │ 付  款  人 │發票日      │票面金額    │ 支票號碼 │
│    │        │            │            │（新臺幣）  │          │
├──┼────┼──────┼──────┼──────┼─────┤
│001 │陳佳榮  │上海商業儲蓄│88年10月5日 │100,000元   │0000000   │
│    │        │銀行臺南分行│            │            │          │
├──┼────┼──────┼──────┼──────┼─────┤
│002 │陳佳榮  │上海商業儲蓄│89年2月5日  │400,000元   │0000000   │
│    │        │銀行臺南分行│            │            │          │
├──┼────┼──────┼──────┼──────┼─────┤
│003 │陳佳榮  │上海商業儲蓄│89年1月6日  │2,000,000元 │0000000   │
│    │        │銀行臺南分行│            │            │          │
├──┼────┼──────┼──────┼──────┼─────┤
│004 │陳佳榮  │上海商業儲蓄│89年1月6日  │2,000,000元 │0000000   │
│    │        │銀行臺南分行│            │            │          │
├──┼────┼──────┼──────┼──────┼─────┤
│005 │陳佳榮  │上海商業儲蓄│89年1月6日  │2,000,000元 │0000000   │
│    │        │銀行臺南分行│            │            │          │
└──┴────┴──────┴──────┴──────┴─────┘